【裁判字號】    97,勞上更(一),1
【裁判日期】    971007
【裁判案由】    損害賠償
【裁判全文】
臺灣高等法院民事判決               97年度勞上更(一)字第1號
上  訴  人  甲○○
訴訟代理人  王瀅雅律師
被 上訴 人  永豐金租賃股份有限公司
            （即建華租賃股份有限公司）
法定代理人  丁○○
訴訟代理人  成樞律師
            許玉娟律師
            周奇杉律師
複 代理 人  張永福律師
被 上訴 人  乙○○
訴訟代理人  吳信穎律師
上列當事人間請求損害賠償事件，上訴人對於中華民國94年8月9
日臺灣臺北地方法院93年度重勞訴字第14號第一審判決提起上訴
，經最高法院發回更審，本院於97年9月23日言詞辯論終結，玆
判決如下：
    主      文
上訴駁回。
第二審及發回前第三審訴訟費用，由上訴人負擔。
    事實及理由
一、本件被上訴人原名為建華租賃股份有限公司，於民國95年10
    月23日更名為永豐金租賃股份有限公司，有該公司變更登記
    表附卷可稽（本院卷，74至79頁），合先敘明。
二、上訴人主張：伊於85年12月間任職建華商業銀行股份有限公
    司（以下稱建華銀行），88年8月外派至該銀行關係企業即
    被上訴人永豐金租賃股份有限公司（以下稱永豐金公司）處
    任職，工作績效向受主管肯定。詎已婚之被上訴人乙○○於
    91年10、11月間，迭於工作場所或利用與伊出差機會，不斷
    對伊性騷擾，令伊深感噁心與厭惡，精神上甚感痛苦，經向
    被上訴人永豐金公司申訴，被上訴人永豐金公司主管人員均
    未按該公司所訂定之「性騷擾防制措施、申訴及懲戒辦法」
    處理，明顯違反勞動契約與勞動法令，伊已依勞動基準法第
    14條第1項第6款之規定終止雙方勞動契約，被上訴人永豐金
    公司應依法給付資遣費；如認伊與被上訴人永豐金公司間屬
    委任關係，伊亦得依被上訴人永豐金公司所訂定之工作規則
    請求給付資遣費。而被上訴人乙○○對伊施以性騷擾，被上
    訴人永豐金公司未採取立即有效之糾正及補救措施，亦得依
    性別工作平等法之規定，請求被上訴人連帶賠償慰撫金，爰
    依勞動基準法第17條、被上訴人永豐金公司工作規則、兩性
    工作平等法第27條、第28條及第29條等規定，求為判決命：
    (一)被上訴人永豐金公司應給付上訴人新台幣（下同）102 萬
    6884元；(二)被上訴人應連帶給付上訴人300萬元，並均加付
    法定遲延利息。（上訴人於原審請求被上訴人永豐金公司給
    付資遣費102萬6884元本息，及被上訴人2人連帶給付慰撫金
    600萬元本息，原審駁回上訴人之訴，上訴人僅就原審判決
    駁回其請求資遣費部分及慰撫金中300萬元本息部份聲明不
    服，其餘部分未據不服，已告確定）並上訴聲明：(一)原判決
    關於駁回後開第(二)項、第(三)項之訴及該部分假執行之聲請均
    廢棄。(二)被上訴人永豐金公司應給付上訴人102萬6884元，
    及自93年11月25日起至清償日止，按年息百分之五計算之利
    息。(三)被上訴人應連帶給付上訴人300萬元，及自93年11月
    25日起至清償日止，按年息百分之五計算之利息。(四)上訴人
    願供擔保，請准宣告假執行。
三、被上訴人永豐金公司則以：上訴人係擔任伊法務部門之經理
    ，雙方係成立委任關係，無勞動基準法之適用，亦不適用伊
    所訂工作規則。縱認上訴人適用勞動基準法及伊所訂工作規
    則，因上訴人主張性騷擾事件發生於91年10月、11月間，上
    訴人已於同年12月、92年7月29日向伊申訴，竟遲至93年1月
    13日始通知伊終止雙方勞務契約，已罹於勞動基準法第14條
    第2項規定及伊所訂工作規則第18條規定之30日除斥期間，
    不得請求資遣費。伊基於公平、客觀之立場、管理上之全盤
    考量，並顧及雙方名譽及感受，就上訴人申訴遭被上訴人乙
    ○○性騷擾一事，採取調動座位或部門等措施，完全合情、
    合理，絕無違反兩性工作平等法及伊所訂性騷擾防制措施、
    申訴及懲戒辦法等相關規定等語，資為抗辯。並於答辯聲明
    ：(一)上訴駁回。(二)如受不利判決，願供擔保請准宣告免予假
    執行。
四、被上訴人乙○○則以：上訴人主張遭伊性騷擾之時間為91年
    10月、11月間，伊於91年9月間升任襄理之前，固曾與上訴
    人牽手、親吻臉頰之行為，惟當時2人關係密切，該等行為
    均在社會一般人可以接受之範圍內，至於上訴人主張於91年
    10月、11月間遭伊性騷擾，並非實在。縱認伊於上訴人主張
    之時間，有對上訴人性騷擾行為，上訴人所請求之賠償金額
    亦屬過高等語，資為抗辯。並答辯聲明：(一)上訴駁回。(二)如
    受不利判決，願供擔保，請准免為假執行之宣告。
五、兩造不爭執之事項：
  (一)上訴人於85年12月間進入建華銀行工作，嗣於87年8月1日外
    派至建華銀行關係企業即被上訴人永豐金公司服務，擔任科
    長，嗣於92年2月1日擔任被上訴人永豐金公司法務室經理。
  (二)被上訴人乙○○於88年2月18日任職被上訴人永豐金公司，
    擔任行政科副科長，嗣於91年9月升任法務室襄理一職，上
    訴人為其直屬上級。
  (三)被上訴人永豐金公司於91年5月17日依兩性工作平等法之規
    定，公布「建華租賃股份有限公司性騷擾防治措施、申訴及
    懲戒辦法」（見原審訴字卷，188頁）。
  (四)上訴人於91年12月間告知被上訴人永豐金公司人事經理陳文
    玲關於上訴人遭受被上訴人乙○○性騷擾之情事。92年7月
    29日上訴人再度向被上訴人永豐金公司申訴，翌日，上訴人
    與被上訴人永豐金公司總經理劉以正、主任秘書許水源3人
    在總經理辦公室聽取錄音帶內容，92年8月間被上訴人永豐
    金公司將被上訴人乙○○調至審查部，被上訴人乙○○之座
    位亦隨之與上訴人座位區隔。
  (五)上訴人於93年1月13日以被上訴人永豐金公司未按兩性工作
    平等法、性騷擾防制之工作規則處理被上訴人乙○○之性騷
    擾行為等理由，以存證信函通知被上訴人永豐金公司終止雙
    方間勞務契約關係。
  (六)被上訴人永豐金公司曾遭台北市政府94年4月13日府勞二字
    第09413389202號，以被上訴人永豐金公司處理上訴人性騷
    擾申訴，未採取有效之糾正及補救措施，違反兩性工作平等
    法第13條第2項規定為由，處罰鍰1萬元。
六、茲就兩造爭執事項，分別判斷如下：
  (一)關於本件訴訟標的法律關係特定部分：本件上訴人主張被上
    訴人乙○○於91年10月至11月間，對其為性騷擾，被上訴人
    乙○○則承認於同年9月升任襄理前，固曾牽上訴人之手及
    親吻其臉頰，但未於同年10月及11月間對上訴人為前開行為
    等語，因此，首應先確定者，乃本件訴訟標的法律關係，係
    基於何時之性騷擾行為所生之損害賠償請求權。查受僱者於
    執行職務時，任何人以性要求、具有性意味或性別歧視之言
    詞或行為，對其造成敵意性、脅迫性或冒犯性之工作環境，
    致侵犯或干擾其人格尊嚴、人身自由或影響其工作表現，為
    性騷擾。受僱者或求職者因前開性騷擾情事，受有損害者，
    由雇主及行為人負連帶賠償責任，兩性工作平等法第12條第
    1項、第27條第1項分別定有明文。又前開損害賠償請求權乃
    因行為人之性騷擾行為而生，不同之性騷擾行為，即發生不
    同之損害賠償請求權，被上訴人乙○○於91年9月間或91年
    10月至11月間為性騷擾，固均可發生上訴人之損害賠償請求
    權，但因性騷擾所生之損害賠償請求權，自請求權人知有損
    害及賠償義務人時起，2年間不行使而消滅，同法第30條已
    明定，本件上訴人係於93年9月29日起訴，是被上訴人乙○
    ○於91年10月至11月間為性騷擾或於91年9月間為性騷擾，
    攸關上訴人起訴時，是否已逾2年，從而本件上訴人主張之
    損害賠償請求權，究係基於被上訴人乙○○於何時所為之性
    騷擾所生，自應先予確定。按訴訟標的為何，應由原告於起
    訴時表明，以為特定，若訴訟標的必須依其原因事實始能特
    定者，並須於起訴狀記載其原因事實（民事訴訟法第244條
    第1項第2款參照），故於請求損害賠償之訴，訴訟標的法律
    關係，即為原告起訴時，於起訴狀所表明之原因事實所生之
    損害賠償請求權。固然，原因事實乃過去已發生之事實，欲
    以詳細表明，有時並非易事（尤以不法行為之原因事實為然
    ），因此，通說認為只須依其記載足以與其他法律關係區別
    之程度，即為已足（所謂同一識別說），於起訴後尚得於不
    變更訴訟標的之情形下，就該原因事實為更正或補充（同法
    第256條參照），然若原告於起訴時，即已明白記載其請求
    權所由發生之原因事實，且於起訴後亦未更正或補充時，基
    於訴訟標的法律關係之特定乃原告權責之原則（處分權主義
    ），法院自應於原告所特定之原因事實範圍內，判斷訴訟標
    的法律關係是否存在，不得任加逾越。查上訴人於起訴狀中
    表明其損害賠償請求權之原因事實，為被上訴人乙○○於91
    年10月及11月間所為性騷擾（見原審調字卷，4頁背面），
    被上訴人乙○○於第1次答辯狀及其後之答辯，固均坦其曾
    於91年9月之前為前開行為，但均否認於上訴人所主張之期
    間有該行為（見同上卷，46頁，本院上字卷，40頁，本院更
    (一)卷，15頁、81頁），上訴人就被上訴人乙○○所為前開抗
    辯，仍主張被上訴人乙○○於91年9月升任襄理之前，行為
    並無異狀，被上訴人乙○○行為時間為91年10月至11月間（
    見原審卷，9頁、166頁；本院上字卷，23頁、116頁），並
    補充其原因事實之陳述，具體表明被上訴人乙○○自91年10
    月中旬某日起至同年11月30日，對其性騷擾之具體日期及態
    樣（見本院上字卷，132頁至135頁），更於本院更審程序中
    ，具狀反駁被上訴人乙○○之行為係於91年9月以前（見本
    院更(一)卷，66頁背面），直至言詞辯論終結前，仍為此主張
    （見本院更(一)卷，165頁背面）可知上訴人主張之損害賠償
    請求權，係基於被上訴人乙○○於91年10月至11月間，對其
    性騷擾所生之請求權，至於在此之前，被上訴人乙○○是否
    對其為性騷擾，不在其請求範圍之內。
  (二)關於被上訴人乙○○有無於91年10月至11月間對上訴人性騷
    擾部分：就此，上訴人主張被上訴人乙○○於91年10月至11
    月間，於工作場所或利用一起出差之機會，以不堪入耳之言
    語、或以手觸摸上訴人之手、身體、大腿及胸部或突然擁抱
    等行為對伊性騷擾，此一事實業經被上訴人乙○○自認，並
    提出錄音譯文及台北市政府94年12月26日府勞二字第094380
    48200號函及附件上訴人申訴案卷（附卷外證物袋內）為證
    ，及聲請訊問證人許時偉、張適宜與張菁純為證；被上訴人
    乙○○則否認於前開時間對上訴人性騷擾，並辯稱於89年間
    上訴人與另一主管發生口角，因上訴人疑為被上訴人乙○○
    造謠所致而質問於被上訴人乙○○，經被上訴人乙○○婉轉
    解釋與其無關後，上訴人乃釋懷，此後至91年9月其升任襄
    理前，二人相處融洽，感情日增，被上訴人乙○○僅於經上
    訴人同意之情形下，曾於上訴人或被上訴人乙○○自家轎車
    上，牽上訴人之手5、6次及親吻其臉頰2次，此外即無其他
    逾矩行為，其從未於91年10月至11月間對上訴人為性騷擾等
    語。按受僱人依兩性工作平等法規定請求損害賠償時，應就
    其於執行職務時，行為人對其施以性要求、具有性意味或性
    別歧視之言詞或行為，依社會通常之觀念，足認該言詞或行
    為已侵犯或干擾其人格尊嚴、人身自由之事實負舉證責任（
    本件發回意旨參照）。本件上訴人主張被上訴人乙○○於91
    年10月、11月間，對其為性騷擾，但為被上訴人乙○○所否
    認，依前開說明，應由上訴人就被上訴人乙○○對其施以性
    要求、具有性意味或性別歧視之言詞或行為，依社會通常之
    觀念，足認該言詞或行為已侵犯或干擾其人格尊嚴、人身自
    由之事實負舉證責任。查上訴人與被上訴人乙○○在92年1
    月7日工作討論會中，曾為對話，上訴人提到：「我相信你
    （指被上訴人乙○○）自己應該知道曾經對我做過以及說過
    不當的言行舉止，那個在法律上叫做性騷擾」等語，被上訴
    人乙○○則回應以：「…你（指上訴人）說我對你性騷擾，
    好，這點我承認。就算你告我，我到法院我也會承認。或者
    ，你現在要我寫一張書面給你，叫我簽名，我都承認。…」
    等語，有兩造不爭之談話錄音譯文可參（見原審卷，102頁
    背面）又被上訴人乙○○於台北市政府受理上訴人兩性工作
    平等法申訴案件時，表示約於90年，2人曾於上訴人車上，
    經上訴人同意後有進一步之親密舉動等語，亦有同府94年12
    月26日府勞二字第09438048200號函覆本院前審時，所檢送
    之上訴人申訴案卷可稽，又於本件訴訟審理中，被上訴人乙
    ○○一再承認於91年9月升襄理前與上訴人有密切交往，曾
    牽上訴人之手及親吻其臉頰等語，亦如上述，固可認被上訴
    人乙○○曾對上訴人為具有性意味之行為。然被上訴人乙○
    ○於前開談話或陳述，並未談及行為之時間，以被上訴人乙
    ○○係於91年9月1日升為襄理（外附申訴卷，165頁），其
    升任襄理，乃上訴人所拔擢（promote），為兩造所不爭（
    見原審卷，106頁、本院更(一)卷，67頁背面），於被上訴人
    乙○○升任襄理後，上訴人則認其表現不理想，對上訴人所
    指導，均不理會，亦有前開錄音內容可參（見原審卷，93頁
    背面、94頁），是2人於被上訴人乙○○升任襄理前後，彼
    此關係確有重大改變，又對照2人之請假及出差資料，亦無
    於91年10月至11月間一同出差情形（見本院上字卷，292頁
    至300頁），可知上訴人前開談話，並非針對上訴人所主張
    於91年10月至11月間之事實而為承認，不生對上訴人主張之
    事實為自認之問題，難依前開談話或陳述，認上訴人已無庸
    就其主張之事實舉證。至於原審審理時，證人許時偉即建華
    公司業務人員證述：「我88年2月到職，我與被告林（即被
    上訴人乙○○）同月到公司報到。91年底原告（即上訴人）
    告訴我遭受被告林騷擾，．．這些都是原告告訴我的，是91
    年底時，事情是在公出時發生。」證人張菁純即建華公司前
    職員證述：「91年4、5月，．．我經過時，有聽到兩造（即
    上訴人與被上訴人乙○○）爭吵聲。當時我不知道性騷擾的
    事。我只是回到我位置時，我問同事是怎麼回事，同事說怪
    怪的，要我不要理。有些文件，因為被告是下屬，原告對法
    律文件，如合約不是很滿意。91年（上訴人）有提過，對被
    告林（承勳）感覺不是很舒服，是我們一起吃飯時提到，或
    有時原告會到我位置。」證人張適宜即建華公司職員證述：
    「92年7、8月間，舒琬容告訴我原告去看精神醫生，現在在
    萬芳醫院，要我去接她，我與舒一起去接原告。那時我才知
    道這件事，之前看原告狀況不是很好。」「我看原告在掉眼
    淚，因為舒的媽媽是國小心理老師，所以就帶原告去舒家中
    ，讓舒的媽媽看看她，看是否會改善，舒媽媽與原告談了兩
    個多小時。我在場，原告提到性騷擾的事，有身體未經允許
    情形碰觸，還有會寄成人影本電子文件給原告」證人丙○○
    即建華公司職員證述：「…8月1日（92年）我上班第1天，
    原告有請我去六福皇宮吃東西，原告告訴我林（承勳）對原
    告性騷擾，且有錄音帶，我不想聽」、「8月1日那天只有說
    性騷擾，沒有細節。」等語（見原審訴字卷，119頁至124頁
    ），而台北市立萬芳醫院於本院前審時函覆稱，上訴人自92
    年7月29日因憂鬱症持續就診，依個案推估約在91年年底出
    現症狀，與上訴人所述係於91年10月至11月間，遭受性騷擾
    ，有時間上先後順序之關連性，有該醫院函文可參（見本院
    上字卷，109頁）依上開各證人所言，及萬芳醫院之記載，
    雖均係上訴人事後告知，而非其等所親見，然受他人性騷擾
    之人，常難啟齒，苟非事出真實，通常不會輕易為之，甚至
    於傳述時悲傷流淚，且證人等均為上訴人之同事，上訴人不
    可能以陷害被上訴人乙○○之目的故為不實傳述，何況性騷
    擾之發生常以隱密不為第三人知悉之方式為之，欲經由證人
    親自見聞事實以為證據，本有困難，因此，被害人於事後向
    第三人傳述被害情節，亦非全不能作為訴訟上證據，是上訴
    人主張被上訴人乙○○曾對其性騷擾，本非全無依據。然上
    開證人無一能證明被上訴人乙○○之行為，在91年10月至11
    月間，而萬芳醫院之推估，亦僅約略時間，非完全精確，因
    此，仍難據以認定被上訴人乙○○有上訴人所主張，足以發
    生本件損害賠償請求權之性騷擾行為。
  (三)關於上訴人請求被上訴人乙○○、被上訴人永豐金公司賠償
    精神上損害部分：上訴人既未能舉證證明乙○○於91年10、
    11月間對其有性騷擾之行為，則其主張依兩性工作平等法第
    27條、28條及第29條規定，請求被上訴人乙○○及永豐金公
    司賠償其精神上損害，即屬無據。
  (四)關於上訴人依勞動基準法請求被上訴人永豐金公司給付資遣
    費部分：就此，上訴人雖主張其遭被上訴人乙○○性騷擾，
    向被上訴人永豐金公司申訴後，被上訴人永豐金公司並未遵
    行兩性工作平等法及該公司制定之「性騷擾防治措施、申訴
    及懲戒辦法」相關規定，採取立即有效之糾正及補救措施，
    已違反兩造間之勞動契約及勞工法令，其自得依勞動基準法
    第14條第1項第6款終止與被上訴人永豐金公司間之勞動契約
    ，並請求被上訴人永豐金公司給付資遣費等語；被上訴人永
    豐金公司則辯稱上訴人為經理而非勞工，無勞動基準法及工
    作規則之適用，又其於被上訴人永豐金公司申訴後即採必要
    措施，並進行調查，但因被上訴人永豐金公司未提出明確事
    證，被上訴人乙○○亦否認此事，其僅得以調換被上訴人乙
    ○○位置及要求被上訴人乙○○書立保證書，保證不得洩露
    有損公司及同仁名譽及利益等方式，以為處理，嗣上訴人於
    92年7月29日再度申訴，已提出與被上訴人乙○○之談話錄
    音，其即於同年8月1日將被上訴人乙○○調至審查部門方式
    以為解決，其所採措施合情合理，並無違背法令或勞動契約
    之處，縱令其有違反勞工法令或勞動契約情事，上訴人應於
    91年12月或92年7月29日向被上訴人永豐金公司申訴未獲滿
    意處理時，即為終止契約之意思表示，乃上訴人遲至93年1
    月13日始為終止，已逾30日之除斥期間等語。查被上訴人永
    豐金公司所訂工作規則第2條第1項規定：「凡受本公司任僱
    從事工作獲致工資者均適用之。」所謂「任僱」，由文義解
    釋，本應包含任用及僱用在內，且依第59條第1項規定：「
    本公司員工職稱如附表。」而依其附表，經理亦包含在內，
    是上訴人雖為被上訴人永豐金公司之經理，但仍有該工作規
    則適用，當屬無疑。然依勞動基準法第14條第2項及前開工
    作規則第18條第2項規定，員工以公司違反勞工法令，致有
    損其權益之虞之原因終止契約時，應於知悉情形之日起，30
    日內為之。上訴人既自承於91年12月間向被上訴人永豐金公
    司之事經理陳文玲申訴，而陳文玲並未積極處理，反於翌日
    拿「羅生門」一書予上訴人，所謂將被上訴人乙○○調換位
    置或命其書立保證書等，均與其申訴無關（見本院更(一)卷，
    176頁），則上訴人於陳文玲交付「羅生門」一書時，當已
    知悉被上訴人永豐金公司無處理此事之意，而有違反勞工法
    令之事實，上訴人自應於斯時起30日內向被上訴人永豐金公
    司為終止契約之意思表示。再不然，依上訴人主張其於92年
    7月29日再向被上訴人永豐金公司申訴，被上訴人永豐金公
    司雖於同年8月將被上訴人乙○○調至審查處及調整座位，
    但上訴人仍須監督被上訴人乙○○之業務而與被上訴人乙○
    ○有所接觸，所生精神壓力與痛苦並未根除，是被上訴人永
    豐金公司主管人員僅在安撫上訴人，避免驚動董事長，根本
    無意處理等語（見本院上字卷，120頁背面、更(一)卷，177
    頁背面），則於被上訴人永豐金公司於同年8月（按為8月1
    日，見原審卷，194頁背面）將被上訴人乙○○調至審查部
    門，仍使上訴人監督被上訴人乙○○業務時，亦已悉被上訴
    人永豐金公司無意處理而有違反勞工法令之事實，上訴人即
    應於斯時起30日內為終止之意思表示。乃上訴人遲至93年1
    月13日始為終止契約之意思表示，已逾前開工作規則及勞動
    基準法所定30日之除斥期間，則被上訴人永豐金公司抗辯上
    訴人之終止契約之意思表示不生效力，自屬可採。是上訴人
    主張已依勞動基準法第14條第1項第6款規定終止勞動契約，
    依同法第4項準用同法第17條規定，請求被上訴人永豐金公
    司給付資遣費，為無理由。
七、綜上所述，上訴人本於兩性工作平等法第27條、第28條、第
    29條規定，請求被上訴人連帶給付300萬元本息，及依勞動
    基準法第14條第4項、第17條規定請求被上訴人永豐金公司
    給付資遣費102萬6884元本息，均為無理由，不應准許。其
    假執行之聲請亦失所附麗，應併予駁回。原審為上訴人敗訴
    判決，及駁回其假執行之聲請，並無不合。上訴意旨指摘原
    判決不當，聲明廢棄改判，為無理由，應予駁回。
八、據上論結，本件上訴為無理由。依民事訴訟法第449條第1項
    、第78條，判決如主文。
中    華    民    國    97    年    10    月    7     日
                    勞工法庭
                        審判長法  官   鄭三源
                              法  官   邱  琦
                              法  官   呂太郎
正本係照原本作成。
如不服本判決，應於收受送達後20日內向本院提出上訴書狀，其
未表明上訴理由者，應於提出上訴後20日內向本院補提理由書狀
（均須按他造當事人之人數附繕本）上訴時應提出委任律師或具
有律師資格之人之委任狀；委任有律師資格者，另應附具律師資
格證書及釋明委任人與受任人有民事訴訟法第466條之1第1項但
書或第2項（詳附註）所定關係之釋明文書影本。
中    華    民    國    97    年    10    月    8     日
                              書記官   黃千鶴
附註：
民事訴訟法第466條之1（第1項、第2項）：
對於第二審判決上訴，上訴人應委任律師為訴訟代理人。但上訴
人或其他法定代理人具有律師資格者，不在此限。
上訴人之配偶、三親等內之血親、二親等內之姻親，或上訴人為
法人、中央或地方機關時，其所屬專任人員具有律師資格並經法
院認為適當者，亦得為第三審訴訟代理人。


司法院資訊處製作；財團法人民間司法改革基金會備份。
